臺灣高等法院臺南分院民事判決　九十一年度上易字第三七號　Ｊ
　　　上　訴　人　甲　○　○
　　　訴訟代理人　乙　○　○
　　　法定代理人　丁　○　○
　　　訴訟代理人　丙　○　○
右當事人間請求返還不當得利事件，上訴人對於中華民國九十一年一月四日臺灣嘉義
地方法院第一審判決（九十年度訴字第六００號）提起上訴，本院判決如左：
　　　主　　文
上訴駁回。
第二審訴訟費用由上訴人負擔。
　　　事　　實
甲、上訴人方面：
一、聲明：求為判決：（一）原判決廢棄。（二）被上訴人在第一審之訴駁回。（三
    ）第一、二審訴訟費用由被上訴人負擔。
二、陳述：除與原判決記載相同者，予以引用外，補稱：
（一）被上訴人課徵租金未依土地法第九十七條規定，擅將法條中「年息」二字摒除
      租金合併計算之外，公然違法。
（二）民國七十七年全省公告地價平均暴漲百分之四百時，行政院為體恤民困，將當
      年百分之四之租金率調降為百分之三，於七十八年時再打六折，七十九年時打
      八折，八十年時不再打折，而以百分之三課徵。
（三）上訴人對以百分之三計算之租金，繳納已深感壓力，經向財政部國有財產局陳
      情後，該局函覆：七十六年以前係按申報地價總額百分之四計收，自該年七月
      重新規定地價後（即公告地價暴漲百分之四百時）為免租金隨地價之調整而遽
      增，政府將公有基地之租金率降為百分之三，並比照地價稅打折之方式計收，
      該項租金計收標準已充分考量承租之負荷，實難再予降低云云。
（四）上訴人不勝負荷百分之三之重租金，於八十一年復向財政部國有財產局陳情要
      求調降租金，該局非但不予理會，竟將原先百分之三之租金率，調高為百分之
      五。
（五）被上訴人雖係依行政院八十二年四月二十三日台八十二財字第一一一五三號函
      示：國有出租基地自八十二年七月一日起，一律依照土地申報地價百分之五計
      收租金規定辦理，然該調整方案第二條第三項明訂殘障同胞或其配偶，作為自
      用住宅使用者，租金可依六折計收，系爭土地應以百分之五打六折，即百分之
      三計收租金為妥，原審未審酌及此，仍以百分之五計收租金，即有未洽。
（六）原審認定系爭土地上之建築物，係由上訴人作為商店及工廠使用，與事實不符
      ，因系爭土地為河川地，不可作為建築用地，上開建築物僅係違章之簡陋房舍
      ，絕不可能供作商店及工廠使用。
三、證據：除援用第一審所提證據外，補提財政部國有財產局八十一年三月十三日台
    財產二字第八一００四五八七號函影本為證。
乙、被上訴人方面：
一、聲明：求為判決：（一）上訴駁回。（二）第二審訴訟費用由上訴人負擔。
二、陳述：除與原判決記載相同者，予以引用外，補稱：上訴人占用國有地，應比照
    租金支付使用補償金，被上訴人係依照行政院核定之標準計算，且僅合法之承租
    戶並設籍在承租之土地上，始能適用優惠方案調降租金之計算標準，本件上訴人
    並非合法承租戶，不能適用優惠方案。
三、證據：援用第一審所提證據。
　　　理　　由
一、本件被上訴人起訴主張：坐落嘉義市○路○段九０五、九０五之一、及同段九０
    五之二地號土地，係被上訴人管理之國有土地，上訴人無法律上之正當權源，自
    七十八年七月一日起，占有前開九０五、九０五之一地號土地全部，及九０五之
    二號土地如本判決附圖所示Ａ部分，面積各為一三六二、三四八、及四二０平方
    公尺，且自八十七年七月一日起，即未繳交按占有土地面積之申報地價年息百分
    之五計算之土地使用補償金。上訴人因無權占用系爭土地，受有如本判決附表所
    示相當於租金之利益，合計共九十三萬三千六百三十六元，致被上訴人因而受有
    損害，經被上訴人定期催告上訴人於八十九年十二月三十一日前如數給付，詎上
    訴人於收受通知後，逾期迄未給付；為此，依不當得利之法律關係，請求上訴人
    給付九十三萬三千六百三十六元，及自受催告而未給付之日即九十年一月一日起
    至清償日止，按週年利率百分之五計算之利息等語。
二、上訴人則以：被上訴人以系爭土地之申報地價年息百分之五計算租金，違反土地
    法第九十七之規定，且其計算之租金過高，有違租稅公平原則，另系爭土地上之
    建築物，係違章之簡陋房舍，上訴人不可能作為商店及工廠使用，上訴人符合行
    政院頒布之租金優惠方案，自應以系爭土地之申報地價年息百分之三計算使用補
    償金較為合理等情詞，資為抗辯。
三、被上訴人主張：坐落嘉義市○路○段九０五、九０五之一、及同段九０五之二地
    號土地，係被上訴人管理之國有土地，上訴人無法律上之正當權源，自七十八年
    七月一日起，占有前開九０五、九０五之一地號土地全部，及九０五之二號土地
    如本判決附圖所示Ａ部分，面積各為一三六二、三四八、及四二０平方公尺，且
    自八十七年七月一日起，即未繳交按占有土地面積之申報地價年息百分之五計算
    之土地使用補償金。上訴人因無權占用系爭土地，受有如本判決附表所示相當於
    租金之利益，合計共九十三萬三千六百三十六元，致被上訴人因而受有損害，經
    被上訴人定期催告於八十九年十二月三十一日前給付，上訴人於收受通知後迄未
    給付等情，業據被上訴人於原審提出而為上訴人所不爭之系爭土地登記謄本、勘
    查表、公有基地使用補償金底冊、財政部國有財產局臺灣南區辦事處嘉義分處函
    等件為證（原審九十年度訴字第六００號民事卷第四十頁至第五十五頁），並經
    原審法院定期於九十年十月十八日會同嘉義市地政事務所派員勘測現場明確，有
    勘驗筆錄，及嘉義市地政事務所九十年十月十九日嘉義市地二字第九四五一號函
    檢送之土地複丈成果圖在卷足憑（原審九十年度訴字第六００號民事卷第八七頁
    至九十頁），復為上訴人所不爭，堪信被上訴人此部分之主張為真實。
四、按無法律上之原因而受利益，致他人受損害者，應返還其利益，民法第一百七十
    九條前段定有明文。又無權占有他人土地，可能獲得相當於租金之利益，為社會
    通常之觀念（最高法院六十一年台上字第一六九五號判例參照）；查本件上訴人
    無正當權源占用被上訴人管理之系爭土地，依社會通常之觀念，顯然受有相當於
    租金之利益，其因而妨害被上訴人對系爭土地之管理，使被上訴人受有相當於租
    金之損害。揆諸前開最高法院判例意旨，被上訴人本於不當得利之法律關係，請
    求上訴人給付自八十七年七月一日起至八十九年十月三十一日止之相當於租金之
    損害金者，洵屬有據。
五、又按城市地方租用基地建築房屋之租金，以不超過土地申報總價額年息百分之十
    為限；土地法第一百零五條準用同法第九十七條第一項定有明文。又基地租金之
    數額，除以基地申報地價為基礎外，尚須斟酌基地之位置，工商業繁榮之程度，
    承租人利用基地之經濟價值及所受利益等項，並與鄰地租金相比較，並經最高法
    院六十八年台上字第著有三０七一號判例可資參照；至於土地法第九十七條所稱
    ：申報總價「年息」百分之十者，與本金約定利率給付利息之「年息」涵意不同
    ；上訴人抗辯：應將申報總價額之年息算出後，再取其年息之百分十計算租金云
    云，要係誤會。查：系爭土地之使用分區為住宅區，其上有上訴人於系爭九０五
    地號土地上，興建面積達一千三百六十二平方公尺之磚造鐵造平房作商店使用，
    及在九０五之一地號土地上，興建面積達三四八平方公尺之烤漆板鐵架平房供廠
    房使用者，此有被上訴人於原審提出而為上訴人所未爭之勘查表附卷可佐（原審
    九十年度訴字第六００號民事卷第第四四頁至第四六頁），且系爭土地坐落在嘉
    義市○○街上，其左、右側分別可通往吳鳳南路、世賢路、大華街，車潮往來頻
    繁乙節，並經原審法院於九十年十月四日勘驗現場明確，有勘驗筆錄在卷可按（
    原審九十年度訴字第六００號民事卷第七九頁、第八十頁）。又系爭三筆土地於
    八十七年七月一日至八十九年六月三十日間之公告地價，均為每平方公尺三千七
    百元，於八十九年七月一日至八十九年十月三十一日間之申報地價則為每平方公
    尺四千一百元者，此有被上訴人於原審提出而為上訴人所不爭之地價證明書、土
    地登記謄本在卷可稽（原審九十年度訴字第六００號民事卷第六六頁、第四十頁
    至第四二頁），另就系爭三筆土地於八十七年七月一日至八十九年六月三十日間
    ，雖未申報地價，惟依平均地權條例施行細則第二十一條：「公有土地以該宗土
    地之公告地價為申報地價，免予申報」之規定，應以公告地價每平方公尺三千七
    百元為其申報地價；是本院審酌系爭三筆土地均位處人口密集之住宅區，車潮往
    來頻繁，其中部分作為商店及工廠使用之土地面積更高達一千三百六十二、三四
    八平方公尺者，已如前述，其土地使用之價值甚高，上訴人所得相當於租金之不
    法利益不低，被上訴人據以主張就上訴人自八十七年七月一日起至八十九年六月
    三十日止之不當得利部分，應逕按系爭三筆土地之申報地價每平方公尺三千七百
    元之五％者，與上訴人得利用系爭三筆土地之經濟價值比較結果，尚非過高，復
    在前揭土地法第一百零五條準用同法第九十七條第一項規定：年息百之十之上限
    範圍以下，尚無不合，亦且適當；至於上訴人自八十九年七月一日至八十九年十
    月三十一日使用之系爭三筆土地之申報地價均為每平方公尺四千一百元，被上訴
    人逕以其每平方公尺四千一百元之百分之五計算使用補償金者，亦屬妥適。上訴
    人抗辯：系爭土地上之建築物，係違章之簡陋房舍，不可能作為商店及工廠使用
    ，及本件應以百分之三計算相當於租金之使用代價云云，不足以反應系爭土地之
    價值及使用上之效益，尚非可採。本件被上訴人主張上訴人應按如本判決附表所
    示之計算方式，給付相當於租金之損害金額合計共九十三萬三千六百三十六元者
    ，為有理由。
六、末按給付有確定期限者，債務人自期限屆滿時起，負遲延責任；給付無確定期限
    者，債務人於債權人得請求給付時，經其催告而未為給付，自受催告時起，負遲
    延責任；其經債權人起訴而為送達訴狀，或依督促程序送達支付命令，或為其他
    相類之行為者，與催告有同一之效力；前項催告定有期限者，債務人自期限屆滿
    時起負遲延責任，民法第二百二十九條第一、二、三項分別定有明文。又遲延之
    債務，以支付金錢為標的者，債權人得請求依法定利率計算之遲延利息。但約定
    利率較高者，仍從其約定利率；應付利息之債務，其利率未經約定，亦無法律可
    據者，週年利率為百分之五，亦為同法第二百三十三條第一項及第二百零三條所
    明定。本件被上訴人請求上訴人給付前開相當於租金之損害金，係屬未定期限之
    給付，經被上訴人函催上訴人於八十九年十二月三十一日前如數繳納者，有前開
    卷附之財政部國有財產局臺灣南區辦事處嘉義分處八十九年十一月九日台財產南
    嘉三第八九五０００八六四號函、九十年三月六日台財產南嘉三字第０九０００
    ０一號函可參，已如前述，上訴人並不爭執收受前開催告後，迄未如數繳納之事
    實，是被上訴人主張上訴人應自受催告時起，負遲延責任者，揆諸前開說明，尚
    無不合，應予准許。
七、綜上所述，被上訴人依不當得利之法律關係，請求上訴人給付相當於租金之損害
    金九十三萬三千六百三十六元，及自九十年一月一日起至清償日止，按週年利率
    百分之五計算之遲延利息，洵屬正當，應予准許；原審為上訴人敗訴之判決，核
    無不合；上訴意旨猶執前詞，指摘原判決不當，求予廢棄改判，為無理由，應予
    駁回。
八、本件事證已臻明確，兩造其餘攻擊、防禦及舉證方法與本件判決結果無涉，爰不
    一一論述。
九、據上論結，本件上訴為無理由，依民事訴訟法第四百四十九條第一項、第七十八
    條，判決如主文。
中　　　華　　　民　　　國　　九十一　　年　　　四　　　月　　二十三　　日
　　　　　　　　　　　　　　　　　　臺灣高等法院臺南分院民事第二庭
~B1審判長法官　吳　　志　　誠
~B2　　　法官　李　　素　　靖
~B3　　　法官　李　　文　　賢
右為正本係照原本作成。
不得上訴。
中　　　華　　　民　　　國　　九十一　　年　　　四　　　月　　二十五　　日
~B法院書記官　劉　　清　　洪
~F0
~T40
附表：
      (1)占用嘉義市○路○段九０五地號，面積一三六二平方公尺土地，受有相當於
        租金之利益為五十九萬六千九百九十六元【計算公式：自八十七年七月一
        日起至八十九年六月卅日止，以申報地價每平方公尺三千七百元之百分之五
        計算，月繳金額為二萬零九百九十七元（1362〔占用面積〕×3700〔申報地
        價〕×5％÷12＝20997）（元以下不列計），應繳廿四月共五十萬三千九百
        二十八元（20997×24＝503928）。自八十九年七月一日起至八十九年十月
        卅一日止，月繳金額為二萬三千二百六十七元（1362〔占用面積〕×4100〔
        申報地價〕×5％÷12＝23267）（元以下不列計），應繳四個月共九萬三千
        零六十八元（23267×4＝93068）。合計＋共五十九萬六千九百九十六元
        】。
      (2)占用嘉義市○路○段九０五之一地號，占用面積三四八平方公尺土地，受有
        相當於租金之利益為十五萬二千五百四十元【計算公式：自八十七年七月
        一日起至八十九年六月卅日止，以申報地價每平方公尺三千七百元之百分之
        五計算，月繳金額為五千三百六十五元（348〔占用面積〕×3700〔申報地
        價〕×5％÷12＝5365），應繳廿四月共十二萬八千七百六十元（5365×24＝
        128760）。自八十九年七月一日起至八十九年十月卅一日止，月繳金額為
        五千九百四十五元（348〔占用面積〕×4100〔申報地價〕×5％÷12＝5945
        ），應繳四個月共二萬三千七百八十元（5945×4＝23780）。合計＋共
        十五萬二千五百四十元】。
      (3)占用嘉義市○路○段九０五之二地號，面積四二０平方公尺土地，受有相當
        於租金之利益為十八萬四千一百元【計算公式：自八十七年七月一日起至
        八十九年六月卅日止，以申報地價每平方公尺三千七百元之百分之五計算，
        月繳金額六千四百七十五元（420〔占用面積〕×3700〔申報地價〕×5％÷
        12＝6475），應繳廿四月共十五萬五千四百元（6475×24＝155400）。自
        八十九年七月一日起至八十九年十月卅一日止，月繳金額七千一百七十五元
        （420〔占用面積〕×4100〔申報地價〕×5％÷12＝7175），應繳四個月共
        二萬八千七百元（7175×4＝28700）。合計＋共十八萬四千一百元。
      (4)上訴人應給付被上訴人相當於租金之損害金額共九十三萬三千六百三十六元
        （計算公式：596996＋152540＋184100＝933636）。
